臺灣士林地方法院民事判決　　　　　　　 96年度訴字第733號
原　　　告　乙○○
訴訟代理人　甲○○
被　　　告　賓凱福汽車有限公司
兼上一人
法定代理人　甲○○
被　　　告　饒子蕃會計師即福方股份有限公司之破產管理人
兼上一人
訴訟代理人　丁榮聰律師即福方股份有限公司之破產管理人
上列當事人間確認抵押權不存在等事件，本院於中華民國96年8
月23日言詞辯論終結，判決如下：
    主  文
確認原告乙○○、甲○○、賓凱福汽車有限公司與福方股份有限
公司間以臺北縣汐止市○○○段溪洲寮小段一０八之六地號土地
所有權權利範圍一萬分之二百三十六及臺北縣汐止市○○○段溪
洲寮小段五四三建號建物所有權全部，於民國八十七年一月二十
二日為福方股份有限公司設定權利價值最高限額新台幣壹佰貳拾
萬元之第二順位抵押權所擔保之債權不存在。
被告應將前項抵押權設定登記塗銷。
訴訟費用新台幣壹萬貳仟捌佰捌拾元由被告負擔。
    事實及理由
一、按破產人因破產之宣告，對於應屬破產財團之財產喪失其管
    理及處分權，關於破產財團之訴訟即無訴訟實施權，其喪失
    之管理及處分權既由破產管理人行之，此項訴訟自應以破產
    管理人為原告或被告，當事人始為適格（最高法院27年上字
    第2740號判例意旨參照）。查福方股份有限公司（下稱福方
    公司）於民國94年4 月11日經臺灣板橋地方法院以93年度破
    字第31號裁定宣告破產，並選任被告二人為福方公司之破產
    管理人，案經福方公司提起抗告後，由臺灣高等法院以94年
    度抗字第1413號民事裁定予以駁回而確定等情，有該等裁定
    附卷可稽，原告提起本件確認福方公司對其抵押債權不存在
    及塗銷抵押權設定登記之訴訟，而以該公司之破產管理人為
    被告，於法洵無不合，應先敘明。
二、被告未於最後言詞辯論期日到場，核無民事訴訟法第386 條
    各款所列情形，爰依原告之聲請，由其一造辯論而為判決。
三、原告起訴主張：原告甲○○擔任負責人之原告賓凱福汽車有
    限公司（下稱賓凱福公司），前因向福方公司進貨購買汽車
    零件之需要，以原告三人為債務人，由原告乙○○提供臺北
    縣汐止市○○○段溪洲寮小段108 之6 地號土地所有權權利
    範圍236/10000 及臺北縣汐止市○○○段溪洲寮小段543 建
    號建物所有權全部（以下稱系爭房地），於87年1 月22日為
    福方公司設定權利價值最高限額新台幣（以下同）120 萬元
    之第二順位抵押權（以下稱系爭抵押權），而為進貨之擔保
    。迄於5 、6 年前，原告賓凱福公司因改與其他公司往來，
    而終止與福方公司之業務關係，兩造間已無任何債權債務關
    係存在，原告乙○○為系爭房地之所有權人，自得請求塗銷
    該抵押權。為此，訴請判決，而聲明求為判決如主文第1 、
    2 項所示。被告則以：對本件抵押權設定過程並不瞭解，亦
    無法確認福方公司對原告是否仍有債權存在，如無債權存在
    ，則對原告之請求即無意見云云置辯，並聲明求為判決：駁
    回原告之訴。
四、查原告賓福凱公司曾於86年10月20日與福方公司簽訂零件銷
    售合約，約定由原告賓福凱公司向福方公司訂購零件銷售。
    嗣原告乙○○即於87年1 月22日為福方公司設定系爭抵押權
    ，以為原告三人對福方公司所負借款、票據、保證、損害賠
    償等債務之擔保，抵押權權利存續期間為87年1 月19日起至
    97年1 月18日，並經辦畢設定登記等情，有零件銷售契約書
    （臺灣臺北地方法院95年度訴字第7099號卷第32頁以下）、
    土地登記申請書（同上卷第36頁以下）、土地及建物登記謄
    本（同上卷第6 頁以下），在卷可稽，均堪認為真實。
五、茲原告主張與福方公司間無為系爭抵押權擔保效力所及之債
    權存在而訴請確認，原告乙○○併訴請塗銷是項抵押權，被
    告則以前開情詞置辯。本院判斷如下：
  (一)按確認法律關係不存在之訴，如被告主張法律關係存在時，
    應由被告就該法律關係存在之事實負舉證責任（最高法院42
    年台上字第170 號判例意旨參照）。本件原告主張與抵押權
    人福方公司間無為抵押權效力所及之債權債務關係存在，即
    屬消極確認之訴，自應由主張為存在之被告負舉證之責，其
    舉證責任未盡，即應受敗訴之判決。就此，被告雖舉證人即
    福方公司原負責人楊健志為證，然據楊健志到庭則稱：原告
    賓福凱公司對福方公司所負貨款債務已全數清償，原告乙○
    ○對福方公司亦未負有債務，是因行政上疏失，往來公司很
    多，所以未加以塗銷等語（見7099號卷第53頁背面以下），
    即已反爾足證福方公司與原告賓凱福公司、乙○○間，已無
    為系爭抵押權擔保效力所及之債權存在，且未據被告進一步
    舉證福方公司對原告甲○○有何債權，即無憑得認原告與福
    方公司間，有為系爭抵押權擔保效力所及之債權債權現尚存
    在，揆之上開判例意旨及說明，應認因被告不能證明有債權
    存在，則原告訴請確認為不存在，尚無不合。
  (二)第按「債之關係消滅者，其債權之擔保及其他從屬之權利亦
    同時消滅。」民法第307 條定有明文。而按抵押權從屬於債
    權而存在，若債權不存在或確定不發生，則抵押權自不能單
    獨而存在。最高限額抵押契約定有存續期間者，其期間雖未
    屆滿，然若其擔保之債權所由生之契約已合法終止，且無既
    存之債權，而將來亦確定不再發生債權，其原擔保之存續期
    間內所可發生之債權，已確定不存在，依抵押權之從屬性，
    應許抵押人請求塗銷抵押權設定登記。又所有人對於妨害其
    所有權者，得請求除去之，民法第767 條中段亦有明文。本
    件兩造間在系爭抵押權擔保效力所及範圍內，無現存之債權
    債務關係存在，要如前述。而該抵押權登記之權利存續期間
    雖未屆滿，但福方公司已經宣告破產，而未再營業，原告賓
    凱福公司亦已終止與該公司間之銷售契約關係，是此抵押權
    擔保之債權已可確定不再發生，系爭抵押權亦歸於消滅，福
    方公司迄今未予塗銷，即屬有礙於原告乙○○就系爭房地所
    有權之完整、無負擔，自得訴請除去，故其以此訴請塗銷系
    爭抵押權，本於上揭民法第767 條中段之規定，亦應認有據
    。
六、從而，原告主張系爭抵押權所擔保福方公司與原告三人間之
    債權債務關係不存在，而訴請確認，併請求被告塗銷系爭抵
    押權登記，均為有理由，應予准許。
七、本件之訴訟費用為原告起訴時繳納之裁判費12,880元，應由
    被告負擔。
八、據上論結，本件原告之訴為有理由，依民事訴訟法第78條、
    第87條第1 項，判決如主文。
中　　華　　民　　國　　96　　年　　8 　　月　　31　　日
                  民事第一庭  法  官  蕭錫証
以上正本證明與原本無異。
如對本判決上訴須於判決送達後20日內向本院提出上訴狀。
中　　華　　民　　國　　96　　年　　9 　　月　　 4　　日
                              書記官  林立原
